臺灣高等法院刑事判決　　　　　　　　94年度上訴字第2038號
上　訴　人　臺灣臺北地方法院檢察署檢察官
被　　　告　乙○○
指定辯護人　本院公設辯護人王永炫
上列上訴人因被告偽造有價證券等案件，不服臺灣臺北地方法院
93年度訴字第1661號，中華民國94年5月31日第一審判決（起訴
案號：臺灣臺北地方法院檢察署93年度偵緝字第1563號），提起
上訴，本院判決如下：
    主  文
上訴駁回。
    理  由
一、檢察官起訴要旨：
　　(一)起訴事實：
      被告乙○○因財務困難，明知於民國92年6月間某日，於
      不詳地點，由不詳人士所交付，發票人為甲○○，付款人
      為華南銀行復興分行，支票號碼JC 0000000、0000000及
      0000000，票載金額空白之支票三張，均係來路不明之贓
      物，竟加以收受，並意圖行使，基於偽造有價證券之犯意
      ，於92年6月間某日，持至臺北市○○○路○段92巷1弄7
      號1樓黃玉媺住處，為調借現金，乃在此三張支票上分別
      填載發票金額新臺幣（下同）「肆拾貳萬元正」、「參拾
      萬元正」、「參拾萬元正」等字樣，完成發票行為予以偽
      造後，交付予黃女予以行使，足生損害於甲○○。嗣因甲
      ○○發覺上開支票失竊後，依法辦理支票止付通報，適黃
      玉媺於92年7月2日持上開三張失竊之支票委託玉山商業銀
      行民生分行提示交換，而循線查獲上情。
　　(二)起訴法條：
      1.刑法第第201條第2項、第201條第1項。
      2.刑法第349條第1項。
　　(三)起訴證據：
      1.被告乙○○之自白。
      2.告訴人甲○○之指訴。
      3.證人黃玉媺之陳述。
      4.票號JC0000000、0000000、0000000之支票。
      5.退票理由單、遺失票據申報書、票據掛失止付通知書、
        掛失止付票據提示人資料查報表。
二、本院的判斷：
　　(一)按「刑法第201條第1項偽造有價證券罪之所謂偽造，係以
      行為人並無制作權而擅自以他人名義虛偽制作為必要，苟
      行為人係基於有制作權人之同意或授權或其他原因有權原
      因而制作，即無偽造之可言，其就偽造支票而論，苟支票
      之發票人於支票上簽蓋發票人之姓名或印章後而同意或授
      權執票人自行填寫支票金額及支票發票日期以完成發票行
      為，則嗣後執票人就該僅簽蓋發票人姓名或印章之空白支
      票填寫金額及發票日期，以完成發票之行為，即非上開法
      條所謂之偽造，而得以偽造有價證券罪相繩」，有最高法
      院81年度台上字第6396號判決可資參照；且「一般所謂之
      『人頭支票』、『芭樂票』係指無法兌現之空頭支票，此
      又可分為未獲授權，冒用他人名義開戶、申領之支票，及
      發票名義人知情，並志願充為『人頭』概括授權他人簽發
      之支票二種。後者因發票名義人志願充為人頭，以其名義
      開戶及申領支票供他人簽發使用，該他人及經該他人同意
      而簽發之人，因已得發票人即『人頭』之直接或間接概括
      授權而簽發，並不成立偽造有價證券罪。如係前者，因屬
      無權簽發，所為始應成立偽造有價證券罪，故於此種情形
      ，該發票名義人如何並非志願充為人頭，其帳戶如何係他
      人冒名開設，即應於事實欄內詳為記載，然後於理由內說
      明其所憑之依據及認定之理由，使事實與理由兩相一致，
      方為適法」，最高法院93年台上字第6714號判決亦可參考
      。
　　(二)被告始終否認有起訴書所載犯行，並辯稱本件支票係向不
      詳年籍、住處之黃代書購買，購買時，發票人章已蓋好、
      發票日期已填妥等語；就票載金額部分，於原審及本院準
      備程序，均自承為其自行填寫，於本院審理期日，則改稱
      於購得時，即已填妥。茲查被告於偵查中通緝到案時，即
      自承本件三紙支票上金額欄上所載支票金額文字，與其字
      跡相像（見偵緝字卷第3頁），是其遲至本院審理期日始
      改稱支票金額於購得時早已填妥，即無可採。惟被告辯解
      縱無可採，若無得證明被告有罪之積極證據，仍不能認被
      告犯罪成立。
　　(三)經查：
      1.被告自偵查迄今，均否認有起訴書所載犯罪事實，檢察
        官將被告自白列為起訴證據，顯有誤解。
      2.證人甲○○目前設籍之臺北縣中和市○○路236號4樓，
        實係臺北縣中和戶政事務所，有原審及本院之戶籍查詢
        資料各一紙附卷可稽，其經警詢、偵查、原審傳喚，均
        未曾到案陳述，是其目前行方不明，無從傳喚。檢察官
        將其指訴列為證據，即欠依據。
      3.證人黃玉媺於警詢及偵查中固證稱被告持本件3張支票
        前來調現，惟並無說明被告有何收受贓物及行使偽造有
        價證券之行為（見核退字卷第4頁、偵字卷第1、2頁）
        ，從而，黃玉媺之證言充其量僅能證明被告持票調現，
        尚不能證明被告為調現所持支票係偽造。
      4.至本件支票三張及退票理由單、遺失票據申報書、票據
        掛失止付通知書、掛失止付票據提示人資料查報表等，
        核其內容，僅係記載支票遺失之情形，亦不能證明被告
        明知為贓物而收受，及所行使之支票為偽造。
      5.本件3張支票均非印鑑不符退票，其中JC0000000號支票
        （票載發票日92年6月22日），於92年6月24日即因存款
        不足退票，此參退票理由書之記載即明（見核退字卷第
        30頁背面），至票號在前之JC0000000、0000000二張支
        票，甲○○於隔日即92年6月25日，辦理掛失止付，其
        後均以掛失空白票據為由退票，此參卷附此二張支票之
        退票理由書即明（見原審卷第55、60頁）。
      6.甲○○有關本件支票之存款帳戶（即華南銀行復興分行
        000000000號帳戶），於92年6月起即往來異常，至92年
        底，因存款不足而退票達101張，93年全年有17張，並
        於92年8月22日遭拒絕往來，有台灣票據交換所94年2月
        14 日台票總字第0940000901號函及所附存款不足退票
        明細表可據（見原審卷第50至54頁）。
      7.本件3張支票既未因印鑑不符而遭退票，且甲○○於短
        期間即有百餘張因存款不足遭退票，則被告所辯三張支
        票係向黃代書價購之「芭樂票」，且取得時發票日期及
        發票人印鑑章已填上及蓋妥等節，即非無可能。
      8.再依卷內現存事證，尚無從認定被告於填載金額之際，
        有何明知其上所蓋用之印文並非發票人所有之情形，而
        本件3 張支票係由他人交付被告使用，已如前述，此外
        並無其他積極證據足認被告有何明知該支票係他人遺失
        情事，參諸前引最高法院判決，自難遽認其於支票上填
        載相關資料，以完成發票行為之際，即有冒用他人名義
        簽發票據之故意，而逕以收受贓物及行使偽造有價證券
        罪名論處。
      9.至檢察官於本院論告時，雖以被告持所謂「芭樂票」向
        黃玉媺調現一節，認其並涉刑法詐欺罪嫌，惟起訴事實
        僅敘及被告持偽造支票向黃玉媺調現，並未起訴其持芭
        樂票向黃玉媺調現詐取金錢，本院自無從就未起訴之事
        實為審判。附此敘明。
　　(四)綜上所論，檢察官所舉事證尚無法積極證明被告犯罪，而
      本件依卷內事證，亦無從為不利於被告之判斷。原審以不
      能證明被告犯罪為由，判決諭知被告無罪，並無不當。
    (五)檢察官上訴意旨仍以被告涉有重嫌，指摘原審判斷不當，
      為無理由，應該駁回。
三、適用的法律：
    刑事訴訟法第368條。
本案經檢察官方娜蓉到庭執行職務。
中　　華　　民　　國　　94　　年　　10　　月　　19　　日
　　　　　　　　　刑事第十六庭審判長法　官　曾德水
　　　　　　　　　　　　　　　　　  法　官  杜惠錦
　　　　　　　　　　　　　　　　　  法　官  范清銘
以上正本證明與原本無異。
檢察官如不服本判決應於收受送達後十日內向本院提出上訴書狀
，其未敘述上訴之理由者並得於提起上訴後十日內向本院補提理
由書（均須按他造當事人之人數附繕本）。
                                    書記官　吳金來
中　　華　　民　　國　　94　　年　　10　　月　　20　　日
